臺灣高等法院民事判決　　　　　　　　　　94年度上字第32號
上　訴　人　乙○○
訴訟代理人　蔡樹基律師
被　上訴人　甲○○
訴訟代理人　陳銘偉
　　　　　　李志澄律師
複　代理人　林美伶律師
上列當事人間請求股份轉讓事件，上訴人對於中華民國93年11月
30日臺灣臺北地方法院93年度訴字第2849號判決提起上訴，本院
於94年8月2日言詞辯論終結，判決如下：
    主      文
原判決廢棄。
被上訴人應將其所有元麗租賃股份有限公司拾萬股轉讓予上訴
人，並協同辦理上揭股份變更股東名義為上訴人。
第一、二審訴訟費用由被上訴人負擔。
本判決第二項於上訴人以新台幣壹佰萬元供擔保後得假執行。
但被上訴人以新台幣佰萬元預供擔保得免為假執行。
    事實及理由
一、上訴人主張：被上訴人係元麗租賃股份有限公司（下稱元麗
    公司）之董事長，持有元麗公司 60%之股權即60萬股之股份
    〔每股新台幣（下同）10元〕，嗣因元麗公司於民國91年8
    月9日設立登記，急需資金營運，被上訴人乃於91年9月20日
    邀同伊出資100萬元，並承諾將其名下元麗公司30萬股份轉
    讓登記予伊，伊遂將系爭股款分二部分支付，其中216, 865
    元係被上訴人之舊欠，以之抵付部分股款，另餘款783,235
    元，由伊配偶賴雪芬於91年9月23日以現金匯入被上訴人指
    定之元麗公司股東郭芬蘭（已更名為郭逸翎）台北銀行萬華
    分行之000000000000號帳戶。被上訴人收受股款後，以發起
    人在公司設立登記一年內不得轉讓股份為由，表示一年後即
    可將上開30萬股轉讓登記至伊名下。嗣元麗公司之資本額於
    92年6月16日由1千萬元增資為4千萬元，被上訴人之股份亦
    增為3百萬股，卻未將伊應有之股份30萬股納入。俟公司已
    登記滿一年，伊請求轉讓其股份，被上訴人告以可傳真伊之
    身分證影本以辦理過戶，伊遂於93年1月7日將妻舅陳宗琳身
    分證影本（伊指定股權過戶予陳宗琳）傳真至元麗公司，惟
    被上訴人仍不辦理過戶。為此依兩造前開股權轉讓之協議，
    訴請被上訴人應將其所有元麗公司股份30萬股轉讓予伊，並
    應協同辦理上揭股份股東名義變更手續等語。原審為上訴人
    敗訴之判決，上訴人上訴聲明為：
  (一)原判決廢棄。
  (二)被上訴人應將其所有元麗租賃股份有限公司股分30萬股轉讓
    予上訴人，並協同辦理上揭股份變更股東名義為上訴人。
  (三)願供擔保請准宣告假執行。
二、被上訴人則以：兩造間無股份轉讓協議存在，系爭股款100
    萬元純屬兩造間朋友關係之私人借貸，被上訴人已於 93年1
    月9日附加利息 35萬元全額清償；且上訴人並非元麗公司股
    東，從未享有股東權利或盡任何股東義務，上訴人之主張顯
    與事實不符等語置辯。並聲明：
  (一)上訴駁回。
  (二)如受不利判決願供擔保免為假執行。
三、兩造不爭執之事實：
  (一)上訴人於91年9月23日由其妻賴雪芬匯款783,235元至被上訴
    人指定人郭逸翎帳戶。
  (二)被上訴人曾向上訴人借款216,865元。
  (三)被上訴人於93年1月9日匯款110萬元至上訴人指定人陳暉穹
    帳戶。
四、兩造爭執要旨：
    上訴人主張其應被上訴人之邀而出資 100萬元，被上訴人承
    諾將其名下元麗公司30萬股轉讓登記予上訴人，股款以被上
    訴人舊欠216,865元抵付，餘783,235元則匯入被上訴人指定
    之元麗公司股東郭逸翎帳戶，為被上訴人否認，並以前開10
    0 萬元均為借款，且被上訴人已經附加利息清償完畢等語置
    辯，則本件應審認者為：(1)前開 100萬元究為上訴人給付被
    上訴人讓與元麗公司股份之對價，抑或借予被上訴人之借款
    ？亦即兩造間是否有股份轉讓之合意存在？(2)被上訴人於93
    年1月9日匯款 110萬元予上訴人，係雙方合意退股？抑或給
    付紅利？雙方有無變更原轉讓股份之意思為借貸？茲分別說
    明如下：
五、按當事人主張有利於己之事實者，就其事實有舉證之責任，
    民事訴訟法第277條第1項前段定有明文。本件上訴人主張其
    與被上訴人間有股份轉讓之約定存在，為被上訴人否認，自
    應由上訴人就兩造間有股份讓與之合意負舉證責任。惟股份
    讓與合意並非要式行為，不以書面為必要。本院依下列諸事
    證，認兩造間確有股份讓與合意，茲說明如下：
  (一)證人郭逸翎於93年8月27日原審證稱：「1.是匯款至我名下
    沒錯。這筆錢是股款的一部分。最早是我入款35萬元，後來
    因支付多筆費用（公司的管銷費用），錢不夠用，被告（即
    被上訴人）提議找他的一位朋友入股將股款匯入我的帳戶，
    應該是100萬元，但他後來只匯了 783,235元，與先前說的
    100 萬少了。我問原告（即上訴人），他說是因為原告、被
    告間有債務關係，所以不足的部分，是跟被告欠原告的錢抵
    作股款。我後來與被告確認，他說是如此。2.原告有打電話
    說要傳真陳宗琳的身分證給我，他說是要過戶股權用的。我
    收到傳真的陳宗琳身分證後就拿給被告，我有告訴被告，那
    是要做股權過戶用的，被告說他知道後，我就離開。3.退股
    ，當時是我與原告乙○○、葉瑞慶，三人要退股。後來我跟
    葉瑞慶有跟公司簽退股，原告部分一直沒有辦妥，被告說我
    們是原始股東，一年內不能辦變更，所以原告部分的名字沒
    有辦法進來。退股，我退 120萬元。當時退股時，我的持股
    是7.5%。4.我是在去年10月11月左右就拿到紅利，我總共拿
    到35萬元，是分批給。我與葉瑞慶的時間較早，原告時間較
    慢。」；郭逸翎又於本院 94年1月31日於準備程序時證稱：
    「當初甲○○（被上訴人）告訴我，乙○○（上訴人）會投
    資100萬元，他們把錢匯到我的戶頭，在匯款以前，是姜先
    生帶黃先生去看停車場，看完以後，姜先生才告訴我黃先生
    會投資100萬元。」「姜先生為了投資的情事，曾經要求我
    以及另外一個股東葉瑞慶的股權比例要降低，因為他說乙○
    ○要過來當股東，不能全部要他把他的股份讓給乙○○。」
    （本院卷第28頁）。核與證人黃賴雪芬之證詞：「（問：91
    年9月21日下午，甲○○有無與乙○○在鈴木停車場會面，
    當時在場否？他們談論何事？）我在場，另外還有我小孩，
    他11歲，姜先生邀我先生參與投資，因為金額較大，所以要
    我們去看停車場，在現場姜先生有說明，當地停車場大部分
    都是用租的，如果我們蓋好來賣，就消費者來言，會比承租
    更為有利。」「我曾經傳真我弟弟身分證到元麗公司，要求
    股份要登記我弟弟名義，經過兩個月沒有下文，所以過完年
    ，我就陪同我先生到公司去，姜先生說我們出資才100萬元
    ，只佔公司資本額5千萬元分之100萬元，我先生質疑他們事
    實上拿多少錢出來，要讓我們知道，但他們並沒有提出說明
    。」（本院卷第29、30頁）。及證人劉兆鶯於原審證述：「
    我以前是在元麗公司任職，我是側面知道，原告沒有記名但
    有持股，原告只要有空，都會來現場關心」（原審卷第97、
    98頁）等語相符。由以上證言可知，上訴人主張系爭100萬
    元款項係股權讓與對價，而非借款，應可採信。
  (二)被上訴人雖辯稱：依元麗公司轉帳傳票（原審卷第108、109
    頁）記載「還乙○○80萬外調款及利息」及「付乙○○80萬
    利息300,000」，足見上開100萬元應係借款而非股款云云。
    惟查：
    1.就此郭逸翎證稱：「（問：如為股款，為何傳票上記載『
      付乙○○80萬利息』及『還乙○○80萬元利息』（「利息
      」二字，應係「外調款及利息」之誤）等文字？）這張傳
      票不是我作的，但當時我是出納，所以我知道。當時甲○
      ○曾經告訴我乙○○會投資 100萬元，但實際上只有收到
      70幾萬元，我就問姜先生，他說以前有 20幾萬元的欠款，
      黃先生要抵投資款，因製作傳票時，已經有一段時間，差
      額1萬多元，姜先生已經補給我，所以我的帳上才記80 萬
      元，當時公司財務長叫我提 110萬元還給乙○○，但我說
      當時帳上只有拿到80萬元，如何提領 110萬元，他說差額
       30萬元，用利息的名義，所以傳票才會這樣記載。（問：
      乙○○將 783,235元匯入你的戶頭，該款後來有無入公司
      帳？）「當時公司已經成立，很多支出都是用我帳戶名稱
      在支付，上開款項都是作為公司支出，等於我的戶頭給公
      司在用。」（問：轉帳傳票是否郭逸翎所製作？）公司的
      制度，傳票是會計江宥萱做的，我是出納，在初核的地方
      有蓋章（問：在初核的地方蓋章是何意思？）看傳票有無
      寫錯，正確我才蓋章（本院卷第28至30頁）。
    2.足見上開傳票係元麗公司內部之文件，係由公司會計、出
      納依被上訴人及財務長之指示所製作，而未經上訴人之簽
      章認可，自不能僅依傳票上記載「還乙○○80萬利息」，
      即拘束上訴人，認上開 100萬元為借款。且上訴人所交付
      被上訴人之金額共 100萬元，如認係借款，上開傳票之記
      載「還乙○○80萬元外調款」等文字亦與事實不符，本件
      綜合上開證人所述，應認被上訴人任元麗公司董事長，持
      有元麗公司股權較多，方將其中30萬股以 100萬元出讓予
      上訴人，上訴人依被上訴人之指示，將部分股款匯入被上
      訴人指定之帳戶，被上訴人再將該資金另提供予元麗公司
      支用，故縱元麗公司有支付利息，亦係該公司與被上訴人
      間之借貸關係，不能認上訴人與元麗公司或被上訴人間為
      借貸關係。
六、兩造間無退股協議，亦無將原股份轉讓之意思變更為借貸之
    合意：
  (一)被上訴人於原審具狀答辯稱，其共向上訴人借款 100萬元，
    該筆借款於92年3月某日先以現金清償25萬元，再於93年1月
    9日匯款110萬元予上訴人指定之人陳暉穹，清償總金額共13
    5萬元，其中100萬元為本金，另35萬元為利息云云（見原審
    卷第27頁答辯狀）。然上訴人僅承認收受上開110萬元之匯
    款，而否認曾受領93年3月之25萬元（參原審卷第55頁準備
    書狀），被上訴人就該25萬元清償之事實並不能舉證以實其
    說，自不足採。故本院僅就上訴人收受110萬元論斷兩造有
    無退股協議或將股權買賣轉換為借貸之意思？
  (二)針對被上訴人給付 110萬元予上訴人乙節，被上訴人始終堅
    稱係返還借款，而否認有退股協議，亦否認有債之轉換，將
    股權買賣轉成借貸之意思（本院卷第78頁筆錄）。上訴人就
    此則稱：「本件我原來投資 100萬元，因公司有營業收入，
    已經經過 1年多的時間，我要求被上訴人應將公司損益表結
    算給我看，並且趕快辦理股權移轉登記，被上訴人說郭逸翎
    及葉瑞慶所投資的部分，已經分別拿到35萬元及20萬元的股
    利，叫我也同意按照這個方式先拿 100萬元回去，等真正結
    帳的時候，再看盈虧的情形多退少補，我才另外要求私人借
    款10萬元部分也要一起處理，所以他才一次給付 110萬元給
    我，因此上開金額是屬於紅利發給（其中10萬元是欠款清償
    ）」（本院卷第73頁）。雖被上訴人否認有上開事實，然查
    ：
    1.被上訴人確曾另外向上訴人借支10萬元，此有上訴人92年
      4月21日匯款單附卷為證（原審卷第72頁）。
    2.依郭逸翎前述證言，其投資元麗公司之金額為35萬元，元
      麗公司事後發給郭女之紅利亦為35萬元。另郭女之退股金
      則為120萬元（參原審卷93年8月27日證言筆錄）。則以上
      訴人投資元麗公司 100萬元股金而言，其主張被上訴人發
      放之 100萬元為紅利，自屬可採。被上訴人既稱其不主張
      兩造有退股協議或債之轉換之合意，則本院自無從認該
      110 萬元為退股金，或借款之返還。
七、兩造間既存有股份讓與合意，且上訴人業已交付股款完畢，
    則上訴人依股權讓與契約，請求被上訴人應將其所有元麗公
    司股份30萬股轉讓予上訴人，並應協同辦理上揭股份變更股
    東名義為上訴人，為有理由，應予准許。原審為上訴人敗訴
    之判決，並駁回其假執行之聲請，於法不合，上訴意旨指摘
    原判決不當，求予廢棄，為有理由，爰予廢棄改判如主文第
    2項所示，並依兩造之聲請，為附條件准免假執行之諭知。
八、至兩造其餘之攻擊或防禦方法及未經援用之證據，經本院斟
    酌後，認為均不足影響本判決之結果，自無逐一詳予論駁之
    必要，併此敘明。
九、據上論結，本件上訴為有理由，依民事訴訟法第450條、第
    78條、第463條、第390條第2項、第392條，判決如主文。
中　　華　　民　　國　　94　　年　 8　　 月　　16　　 日
                民事第十七庭  審判長法  官  沈方維
                                    法  官  湯美玉
                                    法  官  陳金圍
以上正本係照原本作成。
如不服本判決，應於收受送達後20日內向本院提出上訴書狀，其
未表明上訴理由者，應於提出上訴後20日內向本院補提理由書狀
（均須按他造當事人之人數附繕本）上訴時應提出委任律師或具
有律師資格之人之委任狀；委任有律師資格者，另應附具律師及
格證書及釋明委任人與受任人有民事訴訟法第466條之1第1項但
書或第2項（詳附註）所定關係之釋明文書影本。
中　　華　　民　　國　　94　　年　　8 　　月　　18　　日
                                     書記官  章大富
附註：
民事訴訟法第466條之1（第1項、第2項）：
對於第二審判決上訴，上訴人應委任律師為訴訟代理人。但上訴
人或其法定代理人具有律師資格者，不在此限。
上訴人之配偶、三親等內之血親、二親等內之姻親，或上訴人為
法人、中央或地方機關時，其所屬專任人員具有律師資格並經法
院認為適當者，亦得為第三審訴訟代理人。
